【裁判字號】    98,重訴,411
【裁判日期】    990209
【裁判案由】    拆屋還地
【裁判全文】
臺灣板橋地方法院民事判決             98年度重訴字第411號
原      告  甲○○
訴訟代理人  蕭明哲律師
被      告  丁○○
訴訟代理人  丙○○
被      告  戊○○
訴訟代理人  乙○○
上列當事人間請求拆屋還地事件，本院於民國99年1 月26日言詞
辯論終結，判決如下：
    主      文
被告應將坐落臺北縣新莊市○○段第六八○之一地號土地上，如
附圖680-1A所示、面積一二○點一九平方公尺之地上物拆除，並
將上開土地返還原告。
被告應給付原告新臺幣壹拾萬肆仟壹佰壹拾伍元，並自民國九十
八年十月一日起至返還前項土地之日止，按月給付原告新臺幣陸
仟玖佰柒拾貳元。
原告其餘之訴駁回。
訴訟費用由被告連帶負擔百分之九十五，餘由原告負擔。
本判決第一項於原告以新臺幣肆佰萬元為被告供擔保後，得假執
行；但被告以新臺幣陸佰陸拾捌萬伍仟元為原告供擔保後，得免
為假執行。
本判決第二項得假執行；但被告以新臺幣壹拾萬肆仟壹佰壹拾伍
元為原告供擔保後，得免為假執行。
原告其餘假執行之聲請駁回。
    事實及理由
一、原告主張：緣原告所有坐落臺北縣新莊市○○段680-1 地號
    土地（下稱系爭土地）與被告之坐落同地段第664 地號土地
    相鄰。惟被告未經原告同意，亦無合法權源，竟於系爭土地
    上搭建門牌號碼臺北縣新莊市○○街30巷2 號之鐵皮屋（下
    稱系爭鐵皮屋），無權佔用系爭土地如附圖680-1A所示、面
    積120.19平方公尺部分（就無權佔用系爭土地如附圖680-1A
    所示、面積120.19平方公尺之地上物部分，下稱系爭地上物
    ），侵害原告系爭土地所有權，爰依民法第767 條規定，請
    求被告拆除系爭地上物，將該部分系爭土地返還原告。又被
    告之系爭地上物既無法律上權源，占有系爭土地，自受有相
    當於租金之不當得利，致原告受有損害，爰依民法第179 條
    規定，請求被告給付原告相當於租金之不當得利。被告無權
    佔用系爭土地搭建鐵皮屋出租予第三人使用供經營涮涮鍋餐
    廳使用，被告因而獲得商業上之利益已非一般供居住之房屋
    可比，自不受土地法第97條規定之限制，依目前市價行情推
    估，被告出租所得約10萬元，而被告搭建之鐵皮屋約有一半
    面積佔用系爭土地，被告所獲相當於租金之不當得利應按月
    以5 萬元計算，爰請求被告應自97年7 月2 日原告取得系爭
    土地所有權之日起至98年10月1日止計15個月，給付原告75
    萬元相當於租金之不當得利，並自98年10月1 日起至返還系
    爭土地之日止，按月給付原告5 萬元相當於租金之不當得利
    等語。聲明請求：(一)如主文第1 項所示。(二)被告應給付原告
    75萬元，並自98年10月1 日起至返還系爭土地為止，按月給
    付原告5 萬元。(三)願供擔保請准宣告假執行。
二、被告則以：
  (一)臺北縣新莊市○○段第693 地號、第680 地號土地原皆為被
    告2 人所共有。於92年間，被告與訴外人陳啟禎簽訂以同地
    段第693 地號、第694 地號、第1272-1地號等3 筆土地為標
    的之租賃契約，由訴外人陳啟禎承租前開土地後自行出資搭
    建系爭鐵皮屋（未辦理保存登記）以經營餐廳，嗣餐廳經營
    不善，於94年7 月1 日營業設備連同將租賃契約轉讓訴外人
    顏世清，其後被告與顏世清重新簽訂以前開3 筆土地為標的
    之租賃契約，約定系爭鐵皮屋之房屋稅亦由承租人顏世清繳
    納。系爭鐵皮屋係陳啟禎出資搭建，並非被告所有，原告以
    被告與顏世清所簽訂之租賃契約，契約上載明租賃標的為臺
    北縣新莊市○○街30巷2 號，主張系爭鐵皮屋所有權屬被告
    ，於法不合；況於被告與訴外人陳啟禎間租賃契約（下稱舊
    租賃契約）第19條附加條款詳註「租約到期由承租人優先承
    租。租期到期出租人要收回，地上物由承租人復原。」等字
    樣，顯見系爭鐵皮屋所有權歸屬及租約到期後將土地回復原
    狀之責任係歸陳啟禎所有。而被告與顏世清之租賃契約（下
    稱新租賃契約），從租期屆滿期限及每月租金金額皆與舊租
    賃契約相同，可見新租賃契約是舊租賃契約之延續，即使新
    租賃契約漏載舊租賃契約之第19條加註條款，承租人顏世清
    擁有管理系爭鐵皮屋及租約到期還原空地原狀的責任，仍為
    相同。故原告應係向他人訴請拆屋還地，而非向被告請求。
  (二)系爭鐵皮屋由興建時，相鄰之道路用地（即同段第680 地號
    、第693 地號土地）皆為被告所有，因此對於系爭鐵皮屋越
    界佔用系爭土地並未提出異議，上開事實存在已長達6 年。
    被告於96年9 月7 日將系爭土地出賣予訴外人李明珊（由訴
    外人邱倉武、楊秀珠等代理）時，言明系爭土地為道路用地
    ，將供建築公司容積移轉使用，並於買賣契約附註中明文約
    定標的物以現況點交，障礙物由邱倉武、楊秀珠負責排除。
    詎原告以由680 地號土地分割出之系爭土地所有權人身分訴
    請被告拆屋還地，然被告將680 地號土地出售李明珊後，並
    不清楚後續交易狀況，原告應向其前手就680 地號土地之買
    賣契約爭議，尋求解決，而非訴請被告拆屋還地。而土地所
    有人建築房屋非因故意或重大過失逾越地界者，鄰地所有人
    如知其越界而不即提出異議，不得請求移去或變更其房屋（
    民法第796 條第1 項本文），故原告對於系爭地上物佔用系
    爭土地應有容忍義務。
  (三)依被告與承租人之租賃契約，每月租金為5 萬元，故原告主
    張系爭鐵皮屋約一半面積佔用系爭土地，是被告應按月給付
    5 萬元相當於租金之不當得利，實屬無理。系爭土地屬既成
    道路用地，僅能供大眾行走使用，毫無租賃價值，系爭鐵皮
    屋之租金完全是建立在租用建地的價值上，原告以不當得利
    名目，向被告請求租金分享，亦屬無據等語，資為抗辯。併
    答辯聲明：駁回原告之訴及假執行之聲請駁回；如受不利判
    決，願供擔保請准宣告免為假執行。
三、系爭土地係分割自同地段第680 地號土地，原告於97年7 月
    2 日取得系爭土地所有權。系爭鐵皮屋佔有系爭土地如附圖
    所示680-1A所示、面積為120.19平方公尺等事實，為兩造所
    不爭執，並有土地登記謄本（見本院卷第39頁），及經本院
    現場勘驗，並囑託臺北縣新莊地政事務所測量人員屬實，製
    有勘驗筆錄（見本院卷第65至68頁）及臺北縣新莊地政事務
    所土地複丈成果圖（見本院卷第77頁）等件在卷可稽，堪信
    為真正。原告主張系爭房屋無權占有系爭土地等語，為被告
    否認，並以上開情詞置辯。是本件兩造爭執要點厥為：
    (一)被告主張渠等非為系爭鐵皮屋所有權人，亦非事實上處分
      權人，有無理由？
    (二)倘被告對於系爭鐵皮屋有事實上處分權，則被告抗辯依民
      法第796 條第1 項本文規定，原告對於系爭地上物佔用系
      爭土地有容忍義務，有無理由？
    茲論述如下：
四、按所有人對於無權占有或侵奪其所有物者，得請求返還之。
    對於妨害其所有權者，得請求除去之。有妨害其所有權之虞
    者，得請求防止之。民法第767 條規定甚明。次按，房屋之
    拆除，為事實上之處分行為，未經辦理所有權第一次登記之
    建物，僅所有人或有事實上處分權之人，方有拆除之權限。
    經查，系爭鐵皮屋為未經辦理保存登記之不動產，故應以出
    資興建者為所有權人。本件被告雖辯稱系爭鐵皮屋所有權人
    為陳啟禎，伊等亦非系爭鐵皮屋之事實上處分權人等語，為
    原告否認。查，訴外人陳啟禎固於92年6 月間向原告承租新
    莊市○○段第69 3、694 、1272-1地號等3 筆土地，租期自
    92年7 月15日至99年7 月14日止計7 年，並於其上出資興建
    起造系爭鐵皮屋，雙方復於該舊租賃契約第19條約定：「租
    期到期由承租人優先承租。租期到期出租人要收回，地上物
    由承租人復原。」字樣，嗣租期未滿時，陳啟禎因餐廳經營
    不善而與原告終止舊租賃契約。訴外人顏世清並於94年7 月
    1 日向原告承租系爭鐵皮屋，租期自94年8 月1 日起至99年
    7 月14日止，現承租人顏世清並於系爭鐵皮屋經營「御賞園
    涮涮鍋」餐廳等情，有被告所提、原告不爭執真正之舊租賃
    契約書、新租賃契約影本各1 份足憑（見本院卷第27、28、
    33、34頁），並系爭鐵皮屋照片影本2 張（見本院卷第8 、
    9 頁），復經本院至現場履勘時，經現承租人顏世清向本院
    表示系爭鐵皮屋係其向被告承租，並簽立上開新租賃契約等
    語在卷，此有本院98年12月1 日勘驗筆錄存卷足徵（見本院
    卷第65、66頁），堪信為真正。被告辯稱系爭鐵皮屋（未辦
    理保存登記）所有權人為出資興建之訴外人陳啟禎乙節，依
    被告所提其與陳啟禎間之舊租賃契約書影本及該契約書第19
    條之約定，固為屬實，惟陳啟禎與被告終止租賃契約後，既
    未依該舊租賃契約書第19條：「租期到期由承租人優先承租
    。租期到期出租人要收回，地上物由承租人復原。」約定，
    依約拆除所起造之系爭鐵皮屋後將所承租之土地回復原狀，
    而僅騰空搬遷，將系爭鐵皮屋連同所承租土地返還被告，復
    參諸被告2 人於93年5 月間向台北縣政府稅捐稽徵處就系爭
    鐵皮屋辦理房屋稅之設立稅籍，並自任系爭鐵皮屋之房屋稅
    稅義務人，此有臺北縣政府稅捐稽徵處新莊分處98年12月10
    日北稅莊二字第0980051930號函1 份及所檢附房屋稅稅籍證
    明書2 紙（見本院卷第73至75頁）可稽，堪認當係陳啟禎與
    被告間就系爭鐵皮屋部分已達成協議，由陳啟禎將系爭鐵皮
    屋之事實上處分權讓與被告；且現承租人顏世清亦於本院98
    年12月1 日現場履勘時表示系爭鐵皮屋係其向被告所承租，
    由被告將系爭鐵皮屋交付其使用等語於卷，已如前述。基於
    上各情，被告否認渠等就系爭鐵皮屋有事實上處分權云云，
    乃無足取。故原告向被告請求拆除無權占有系爭土地之系爭
    地上物，洵為有據。
五、次按「民法第796 條規定，係在解決鄰地所有人越界建築時
    所生之紛爭。而本件兩造所有之土地及建物，係兩造分別於
    79年3 月10日及75年（原判決誤載為79年）9 月間向訴外人
    許○哲購買，為兩造所不爭執，兩造之土地及建物既原同屬
    許○哲所有，即不生相鄰土地越界建築之問題，無民法第79
    6 條規定之適用」（最高法院89年台上字第1902號裁判意旨
    參照）；又「土地所有人建築房屋逾越疆界者，鄰地所有人
    如知其越界而不即提出異議，不得請求移去或變更其建築物
    ，固為民法第796 條所明定，惟相鄰關係之本旨，在調和相
    鄰土地利用之關係，除法律有準用之規定外，須土地所有人
    在自己土地上建築房屋而逾越疆界，始有其適用，土地承租
    人就承租土地之使用，既無得以準用之明文，自不得擴張解
    釋，以限制所有權之排他性，又鄰地所有人知越界情事而不
    異議，此項知與不知，並非依客觀情事定之，而係依鄰地所
    有人個人之情事而定，且於越界建築當時不知其事，而於建
    築完竣後始知其情事者，仍無本條之適用。」（最高法院72
    年台上字第4734號裁判意旨可為供參）。本件被告辯以系爭
    鐵皮屋由於當初興建時，相鄰的道路用地亦為被告所有，故
    對越界建築物並未提出異議，嗣與訴外人李明珊簽訂買賣契
    約，曾告知系爭鐵皮屋有部分佔用情事，買方李明珊亦清楚
    認知這個事實，仍同意現況點交完成買賣，故原告有容忍義
    務等語。查，被告自認系爭鐵皮屋興建之時，該屋所坐落之
    土地及相鄰之道路用地（即同段第680 地號、第693 地號土
    地）均為被告所有，其後被告亦於95年3 月間取得系爭鐵皮
    屋事實上處分權，其時該鐵皮屋及所坐落土地既同屬被告所
    有，依上開最高法院89年台上字第1902號裁判意旨所揭，即
    不生相鄰土地越界建築之問題，無民法第796 條規定之適用
    。至於被告與李明珊簽訂土地買賣契約時雖約定依現況點交
    ，惟依債之相對性原則，該契約條件僅於被告與李明珊間有
    效，被告自不得以其與李明珊之約定對抗原告。被告此部分
    抗辯亦無足取。
六、按無法律上之原因而受利益，致他人受損害者，應返還其利
    益，民法第179 條定有明文。又無權占有他人土地，可能獲
    得相當於租金之利益為社會通常之觀念，最高法院61年臺上
    字第1695號判例可資參照。再土地法第97條第1 項限制房屋
    租金之規定，應僅限於城市地方供住宅用之房屋，始有其適
    用，至於非供居住之營業用房屋、工業區內之廠房並不涵攝
    在內（最高法院92年度臺上字第1475號、93年度臺上字第17
    18號判決意旨參照）。本件被告之系爭鐵皮屋無權佔用原告
    系爭土地如附圖680-1A部分所示，揆諸上開說明，應認獲有
    相當於租金之利益，致原告受有損害，是原告依不當得利法
    律關係，請求被告自原告取得系爭土地所有權之日即97年6
    月23日起至拆除系爭地上物返還無權占有之系爭土地之日止
    ，按月給付原告相當於租金之不當得利，洵為正當。按城市
    地方房屋之租金，以不超過土地及其建築物申報總價年息10
    % 為限，土地法第97條第1 項定有明文。所謂土地及建築物
    之總價額，依土地法施行法第25條規定，土地價額依法定地
    價；建築物價額則依該管市縣地政機關估定之價額而言。而
    依土地法第148 條規定，土地所有權人依土地法所申報之地
    價為法定地價。則土地法第97條第1 項所謂土地申報價額即
    指該土地之申報地價而言。原告主張因系爭鐵皮屋被告係出
    租他人經營餐廳使用，不受土地法第97條第1 項規定之限制
    云云，並非有據。本院審酌系爭系爭土地為道路用地，大部
    分位於新莊市○○街30巷道路上，中和街為雙向各1 車道，
    中和街兩側1 樓均為商店，樓上大部分為住家，商店及交通
    尚稱繁榮，中和街連接復興路有公車行駛，亦經本院勘驗明
    確，有勘驗筆錄及原告所提現場照片4 幀在卷可憑（見本院
    卷第65至67頁、第85至87頁）。本院審酌上情，認計算原告
    所受之損害，應以系爭土地申報地價總價年息之6%方為適當
    。查系爭土地96年度迄今申報地價為每平方公尺11,601.8元
    ，有土地登記謄本在卷可憑（見本院卷第39頁），被告無權
    佔用系爭土地之面積為120.19平方公尺，因此，原告得請求
    被告每月給付相當於租金之不當得利金額應為6,972 元（計
    算式：（120.19㎡×11,601.8元×6%÷12個月＝6,972 元，
    元以下四捨五入），而原告自97年7 月2 日取得系爭土地所
    有權之日起至98年9 月30日止計1 年2 個月又28天期間，得
    請求相當於租金之不當得利金額應為140,115 元【計算式：
    6972×14＋（6972×28/30 ）＝104115，元以下四捨五入】
    ，因此，原告請求被告給付自97年7 月2 日起至98年9 月30
    日止相當於租金之不當得利140,115 元，及98年10月1 日起
    至返還該部分土地之日止，按月給付原告6,972 元，核屬正
    當，應予准許；逾此範圍之請求，則無理由，應予駁回。
七、綜上，原告依物上請求權及不當得利法律關係，請求被告應
    將坐落系爭土地上如附圖680-1A所示、面積120.19平方公尺
    之系爭地上物拆除，將上開土地返還原告；並應給付原告10
    4,115 元，即自98年10月1 日起至拆除系爭地上物返還上開
    土地之日止，按月給付原告6,972 元部分，為有理由，應予
    准許，逾此範圍之請求，即非正當，應予駁回。
八、本判決第二項所命被告給付之金額未逾50萬元，依民事訴訟
    法第389 條第1項 第5 款規定，應依職權宣告假執行。兩造
    陳明願供擔保，聲請宣告假執行或免為假執行，就其餘原告
    勝訴部分，經核無不合，爰分別酌定相當之擔保金額宣告之
    ；至於原告敗訴部分，其假執行之聲請，失所附麗，併駁回
    之。
九、因本案事證已臻明確，兩造其餘主張、陳述、攻擊防禦方法
    及所提之證據，經本院審酌後認於本判決結果不生影響，爰
    不一一論述，附此敘明。
十、結論：原告之訴一部為有理由，一部為無理由，依民事訴訟
    法第79條、第85條第2 項、第389 條、第390 條第2 項、第
    392 條，判決如主文。
中    華    民    國    99    年    2     月     9    日
                  民事第一庭  法    官  陳翠琪
以上正本係照原本作成
如對本判決上訴，須於判決送達後20日內向本院提出上訴狀
中    華    民    國    99    年    2     月    10    日
                              書 記 官  簡曉君

司法院資訊處製作；財團法人民間司法改革基金會備份。
